【裁判字號】    88,自,888
【裁判日期】    890214
【裁判案由】    詐欺
【裁判全文】
台灣台中地方法院刑事判決                          八十八年度自字第八八八號
    自  訴  人  甲○○
    代  理  人  呂勝賢律師
    被      告  丙○○
                乙○○
右列被告等因詐欺案件，經自訴人提起自訴，及台灣台中地方法院檢察署檢察官移送
併案審理（八十八年度偵字第一五六五八號），本院判決如左：
    主  文
丙○○、乙○○均無罪。
    理  由
一、自訴意旨略以：被告丙○○、乙○○夫妻自民國八十五年間起，誆誘以民間放款
    利率較一般金融機構、互助會利息高，令自訴人借貸款項與被告等，起先金額不
    多且有借有還，惟其後被告等未依限償還，積欠金額日多，自訴人即不願再借予
    被告二人，於八十六年四、五月間，被告等卻向自訴人表示願將坐落台中縣太平
    市○○街五二之二號房地，及自訴人與被告共同投資承購、以被告丙○○名義登
    記之坐落台中縣大里市○○路○段三０八號房地，先設定抵押權與自訴人，屆時
    借款無法清償即將該二筆房地過戶與自訴人供清償等語，致自訴人陷於錯誤而續
    借金錢與被告，嗣後被告未將前揭房地設定抵押權與自訴人，並一直再向自訴人
    借錢，自訴人認無保障而不願再借時，被告又再向自訴人誆稱其所有位於台中市區徵收，可領取上億補償費，待領到補償費即可還清借款，自訴人不疑
    有詐，又將所有三筆互助會款借予被告標取，共計新台幣（下同）九十二萬元，
    被告等保證借標之互助會將如期繳納會款，並開立同額支票交付自訴人，自訴人
    陸續借與被告二人達八百五十萬元。迨八十七年十月、十一月間，自訴人向被告
    催討借款，並要求辦理前開二筆房地之抵押權登記時，被告始告以該二筆房地均
    已設定第二順位抵押權，僅依自訴人之要求，於八十七年十一月二十五日，將其
    中自訴人亦出資一百萬元之位於大里市房地所有權移轉登記與自訴人媳婦許英貞
    ，該房地上被告原負擔之第一信用合作社新民分社（下稱一信）之第一順位抵押
    權債務三百九十萬元及利息共四百萬餘元，及第二順位抵押權人陳怡懋之債務一
    百四十萬元，並由自訴人貸款後先代被告等清償，加上其上自訴人原先投資之一
    百萬元，仍願以此約六百萬元代價取得此筆房地，係冀望將來轉售能有所獲利，
    迄今亦未能出售；另自訴人又向台中市政府查詢被告等所稱領取補償費一事，領
    取清冊上亦無被告等之姓名，自訴人始知受騙。因認被告二人涉犯詐欺罪嫌云云
    。
二、按犯罪事實應依證據認定之，無證據不得推定其犯罪事實，刑事訴訟法第一百五
    十四條定有明文。又刑事訴訟法上所謂認定犯罪事實之證據，係指足以認定被告
    確有犯罪行為之積極證據而言，該項證據自須適合於被告犯罪事實之認定，始得
    採為斷罪資料；如未能發現相當證據，或證據不足以證明，自不能以推測或擬制
    之方法，以為裁判之基礎；告訴人之告訴係以使被告受刑事訴追為目的，是其陳
    述是否與事實相符，仍應調查其他之證據以資審認；又刑法第三百三十九條第一
    項詐欺罪之成立，以意圖為自己或第三人不法所有，以詐術使人將本人或第三人
    之物交付為要件。所謂以詐術使人交付，必須被詐欺人因其詐術而陷於錯誤，若
    其所用方法，不能認為詐術，亦不致使人陷於錯誤，即不構成該罪，最高法院二
    十九年上字第三一０五號、四十年台上字第八十六號、五十二年台上字第一三Ｏ
    Ｏ號、四十六年台上字第二六０號分別著有判例可資參照。至於民事債務當事人
    間，若有未依債務本旨履行給付之情形，原因非一，或因不可歸責事由致無法給
    付，或因得對他造合法主張抗辯而拒絕給付，甚至債之關係成立後，始行惡意遲
    延給付亦非無可能，要難在別無積極證據之情形下，違反刑事訴訟法第一百五十
    四條之規定，遽以被告單純債務不履行之狀態，即推定被告自始基於不法所有之
    意圖而施用詐術。
三、自訴人認被告丙○○、乙○○二人涉有詐欺罪嫌，無非以提出互助會會單影本三
    紙、支票暨退票單影本二十九紙、六紙、本票影本二紙，及土地、建物登記謄本
    一份為其主要論據。訊據被告丙○○、乙○○固均不否認前揭曾向自訴人借款之
    事實，惟堅決否認有何詐欺之行為，均辯稱：向自訴人借錢時從未提及將前開二
    筆房地設定抵押權與自訴人，至於所有之土地早於八十三年間即領取土地徵收補
    償費，更無可能向自訴人借款時詐稱可以之清償，且自訴人所指取得之大里市房
    地，並非伊二人與自訴人共同投資，實係案外人吳簡錦華分別積欠自訴人與伊二
    人無力清償，伊二人原本同意代吳簡錦華承受其上一信之抵押債務四百萬元，加
    上吳簡錦華積欠伊二人之一百五十萬元、積欠自訴人之二百萬元後，約以七百萬
    餘元代價取得該房屋，後來無力清償積欠自訴人之債務時，並以八百二十萬元價
    值扣除自訴人代為清償之一信債務四百萬餘元、第二順位抵押權人陳怡懋之債務
    一百二十萬元後，已先抵償自訴人約三百十萬元，此僅係單純借款糾紛，並無詐
    欺行為等語。
四、經查：
（一）被告與自訴人均不否認自八十五年起雙方即有借款往來，自訴人並自陳初始願
      意借款與被告二人，係因渠等聲稱借貸取得之利息高於一般金融機構存款或互
      助會方式可得之利息，被告等亦有借有還，被告二人借款用途若如其指稱係為
      再貸放與他人取得高利，衡情自訴人若非可取得高額利息，當無同意借款之理
      ，則被告二人辯稱自訴人同意借款係因許以高額利息一事，即非無據，足見初
      始被告二人僅係向自訴人借款並許以利息，難謂初始渠二人有何施用詐術之行
      為，或自訴人有何陷於錯誤之情形；其次，自訴人並稱：被告二人開始積欠借
      款後，於八十六年四、五月間伊雖提及要被告二人提供房地以設定抵押權作為
      借款擔保，但並沒有要求一定要設定抵押權後才借款與被告等語，則自訴人若
      係因被告二人誆稱願提供抵押權才交付借款，焉有可能在絲毫未取得抵押權設
      定登記作為擔保之情形下，仍願交付借款與被告二人，自訴人之指訴即有可疑
      ，且此亦足見被告二人是否詐稱提供抵押權設定登記一事，應與自訴人交付借
      款與被告二人一事並無相當因果關係，遑論被告二人迭次均否認曾向自訴人提
      議以該二筆房地設定抵押權與自訴人，更難僅憑自訴人前述頗有可疑之唯一指
      述，即遽認被告二人有施用此詐術之行為。
（二）再以，自訴人指訴被告二人向其借款時，除佯稱前述可設定抵押權供擔保外，
      之後又詐稱渠等位於台中市區徵收可取得上億元補償費一節，亦為被
      告所否認，且觀諸被告二人所提出之台中市政府發放土地徵收補償通知函文中
      ，早於八十三年五月十九日即辦理發放事宜，而自訴人於本院訊問時復指稱：
      於八十三、八十四年間伊即知被告二人有土地辦理徵收中，當時被告稱就算不
      以所領取徵收補償費清償借款，也可將土地設定抵押或過戶以清償之等語，足
      見自訴人於自訴狀所指稱被告於開始積欠款項之八十六年後，才提及可以領取
      之徵收補償費供清償，應非實在；況依自訴人之指訴，若果係因被告等聲稱可
      領得上億元徵收補償費才願貸與金錢，顯然被告二人資力甚佳，又何須在長達
      二年餘之期間仍須陸續向自訴人借款達八百五十萬餘元以上，自訴人且絲毫未
      起疑而追問該筆徵收補償費發放情形或加以查證，仍繼續貸以金錢之理，是難
      徒據自訴人反覆不一、互有矛盾之指訴，即堪認被告二人確有上開詐欺犯行。
（三）抑且，被告二人之前對自訴人之借款有部分已陸續償還，如前述，自訴人之自
      訴狀已載明，並有被告提出之台中市農會支票存根影本數紙在卷可證，其中部
      分並屬於被告等向自訴人借標互助會款後，按期繳納部分會款者，業據自訴人
      於八十九年一月二十六日庭提之自訴補充理由狀中載明，足見自訴人係基於借
      款關係而交付各筆借款，被告等之前並均能清償之，就向自訴人借標互助會之
      部分，並均依約給付會款，係於八十六年四、五月向自訴人借款後，始因案外
      人陳光偉積欠款項未還而無力清償，亦有被告提出之記載債權額共約一百五十
      五萬元之債權憑證影本三紙，渠等既係向自訴人借款後始陸續取得各該債權憑
      證，自亦難認被告二人於借款當時已足知悉渠等已陷於無清償能力之情形，卻
      仍基於將來不欲償還之詐欺犯意，向自訴人詐借款項，至於前述金額雖未逾積
      欠自訴人之款項，但被告等事後無力依借款契約履行之原因不一，亦難據此事
      後單純不履行之狀態，即認被告借款時係基於詐欺犯意；再參諸被告等確實於
      無力清償自訴人之借款後，將前開位於台中縣大里市之房地交付與自訴人，而
      該筆房地係被告二人代案外人吳簡錦華承受其積欠自訴人之一百萬元債務作為
      部分對價所取得，只是將來俟被告二人轉售後再清償此筆欠款等情，自訴人亦
      不否認，是該筆房地並非如自訴人所稱伊有投資一百萬元，僅是被告二人對自
      訴人再負擔一百萬元債務，雙方亦不否認此一百萬元包括於前述被告二人積欠
      自訴人共八百五十萬元之債務中，雖就該筆房地抵付與自訴人時約定總價值多
      少，自訴人以約六百萬餘元，被告等則稱係八百二十萬元，惟扣除自訴人代被
      告二人負擔其上原一信之抵押權債務四百餘萬元、第二順位抵押權債務一百四
      十萬元共五百四十萬元後，被告至少以之抵付八百五十萬元欠款其中之一百萬
      元，雙方均是認之，並有各該土地及建物登記謄本附卷供佐，被告二人事後既
      積極提出該筆房地欲抵付部分債款，仍有依約償還借款之意，益見渠等借款初
      始應無意圖為自己不法所有之詐欺犯意，至於折抵該筆房地後尚有債務數額若
      干未清償，要屬被告等事後未能依借款契約全數清償之民事糾紛，均與詐欺之
      刑責無涉；至於自訴人仍聲請傳喚證人施朝樹、陳怡懋欲明自被告等處取得該
      筆台中縣大里市房地時，曾代被告等清償前述第二順位抵押權債務等情，如前
      述，被告等並不否認，且此屬被告等已清償債務若干之民事問題而與本案無涉
      ，本院認已無傳喚必要，附此敘明。
五、綜上所述，被告二人所辯，尚非無據。此外，復查無其他積極證據足資證明被告
    等有何自訴人所指訴之詐欺犯行，本案既不能證明被告二人犯罪，揆諸首揭說明
    ，爰應為被告丙○○、乙○○二人無罪之諭知，以示慎審。
六、台灣台中地方法院檢察署檢察官以八十八年度偵字第一五六五八號移送併案審理
    部分，與本案屬同一事實，併此指明。
據上論斷，應依刑事訴訟法第三百四十三條、第三百零一條第一項判決如主文。
中      華      民      國    八十九    年      二      月     十四     日
                                    台灣台中地方法院刑事第一庭
                                        法  官  林  麗  真
右正本證明與原本無異。
如不服本判決，應於判決送達後十日內向本院提出上訴狀，上訴於臺灣高等法院臺中
分院( 須附繕本 )。
                                        書記官
中    華    民    國      八十九      年       二      月      十五     日


司法院資訊處製作；財團法人民間司法改革基金會備份。
